臺灣基隆地方法院民事判決
111年度簡上字第39號
上  訴  人  江四季  
被  上訴人  王文章  
上列當事人間損害賠償事件，上訴人對於中華民國111年2月25日
本院基隆簡易庭110年度基簡字第838號第一審判決提起上訴，本
院第二審合議庭於111年8月22日辯論終結，判決如下：
    主      文
上訴駁回。
第二審訴訟費用由上訴人負擔。
    事實及理由
一、被上訴人於原審起訴主張：　
  ㈠兩造同為基隆市信義區東信里之里民，並均受邀加入東信里
    里長所建立之LINE「我愛東信里」群組（下稱系爭群組）；
    詎上訴人明知其先前就被上訴人所為刑事告訴或告發（「持
    槍傷人」、「貪污」等），悉經檢察官偵查終結並為不起訴
    之處分，猶於民國109年6月間，陸續藉由系爭群組之聊天版
    面，發表「就是只會躲在女人裙底之男是嗎？他叫王文章」
    、「竟然拿出改造槍枝開槍打我所幸命大沒被打中」、「將
    公設租給賴素鳳當藏庫這比（應係「筆」之誤；為便閱讀，
    以下均直接更正為「筆」）租金下落不明這涉及貪污」等不
    實之言論，使系爭群組多達170餘名之成員均得見聞，足以
    貶損被上訴人之名譽。
  ㈡上訴人明知被上訴人乃區分所有權人推舉並經基隆市政府核
    備之管理負責人，業已合法管理社區事務達13年有餘，仍於
    109年6月間，在系爭群組之聊天版面，陸續發表「被上訴人
    長年假借管委會之名，無所不管到處檢舉」、「你多年在社
    區幹過的壞勾當」、「假冒地下主委」、「賭博抽頭」、「
    就為了賭博怕從這地方進去抓」、「很多年前警方放話要抓
    賭，王黃倆人不想放棄這賺錢勾當，怕警方從這裡去抓才做
    此門」、「小偷」等不實之言論，復以暱稱為「江夏天」之
    身分，發表「聽說碧珠家被燒他很可疑，該不會也是群（應
    係「裙」之誤；為便閱讀，以下均直接更正為「裙」）底下
    男人偷偷摸摸所為」等不實之言論，使系爭群組多達170餘
    名之成員均得見聞，足以貶損被上訴人之名譽。
  ㈢上訴人於109年12月24日晚間7時20分左右，騎乘機車搭載配
    偶途經基隆市信義區花源三街之時，因偶遇被上訴人而停車
    並就被上訴人辱稱「幹你老母」、「婊子」等語，足以貶損
    被上訴人之名譽及人格。
  ㈣上訴人前揭㈠至㈢所為，導致被上訴人蒙受精神上之痛苦，故
    被上訴人自得依民法第184條第1項、第195條第1項之法律關
    係，就上訴人請求非財產上之損害賠償（精神慰撫金），並
    聲明：上訴人應給付被上訴人新臺幣（下同）500,000元，
    及自起訴狀繕本送達之翌日起至清償日止，按週年利率5%計
    算之利息；願供擔保請准宣告假執行。
二、原審肯認「被上訴人主張上訴人於系爭群組發表『就是只會
    躲在女人裙底之男是嗎？他叫王文章』、『將公設租給賴素鳳
    當藏庫這筆租金下落不明這涉及貪污』、『你多年在社區幹過
    的壞勾當』、『賭博抽頭』、『就為了賭博怕從這地方進去抓』
    、『很多年前警方放話要抓賭，王黃倆人不想放棄這賺錢勾
    當，怕警方從這裡去抓才做此門』、『聽說碧珠家被燒他很可
    疑，該不會也是裙底下男人偷偷摸摸所為』等言論（下稱系
    爭言論），以及上訴人當街辱稱『幹你老母』、『婊子』等語（
    下稱系爭謾罵），均已導致被上訴人之名譽權受損」，乃判
    命上訴人給付被上訴人30,000元，及自110年5月27日起至清
    償日止，按週年利率5%計算之利息，暨駁回被上訴人之其餘
    請求。而上訴人對其敗訴部分，在「25,000元」之範圍以內
    聲明不服，並於法定期間提起上訴，兩造聲明、理由各如下
    述：
  ㈠上訴意旨略以：
　　系爭言論所涉及之事實，俱係可受公評且有所本，故上訴人
    乃「善意發表言論」，就被上訴人應不構成名譽權之不法侵
    害；至上訴人所為刑事告訴或告發，固經檢察官為不起訴之
    處分，惟此實乃檢察官遭被上訴人之矇騙所致，故原審不應
    援該處分結論，驟認被上訴人之名譽權受有侵害；再者，被
    上訴人挑釁或持械傷人在先，上訴人方為系爭謾罵於後，故
    原審判命賠償之金額亦應酌減。基上，爰就原審判命上訴人
    給付「逾5,000元」之部分，於法定期間提起上訴，並聲明
    ：原判決命上訴人給付逾5,000元之部分廢棄；上開廢棄部
    分，被上訴人於第一審之訴駁回。
  ㈡答辯意旨略以：　　
　　原審判決並無違誤，故請駁回本件上訴。
三、兩造不爭執之事實：　
  ㈠兩造同為基隆市信義區東信里之里民，並均受邀加入東信里
    里長藉由LINE通訊APP所建立之系爭群組；而上訴人則曾於1
    09年6月間，陸續藉由系爭群組之聊天版面，發表「就是只
    會躲在女人裙底之男是嗎？他叫王文章」、「將公設租給賴
    素鳳當藏庫這筆租金下落不明這涉及貪污」、「你多年在社
    區幹過的壞勾當」、「賭博抽頭」、「就為了賭博怕從這地
    方進去抓」、「很多年前警方放話要抓賭，王黃倆人不想放
    棄這賺錢勾當，怕警方從這裡去抓才做此門」、「聽說碧珠
    家被燒他很可疑，該不會也是裙底下男人偷偷摸摸所為」等
    言論（此即系爭言論）。
  ㈡上訴人於109年12月24日晚間7時20分左右，途經基隆市信義
    區花源三街之時，因偶遇被上訴人遂就被上訴人辱稱「幹你
    老母」、「婊子」等語（此即系爭謾罵）。
  ㈢系爭謾罵導致被上訴人之名譽權受損。　
四、本院判斷：　　
    被上訴人承前㈠㈡㈢所述之兩造不爭執事實，主張上訴人應依
    民法侵權行為之法律關係，就被上訴人負損害賠償之責；而
    上訴人則抗辯系爭言論所涉及之事實，俱係可受公評且有所
    本，故上訴人乃「善意發表言論」，不構成被上訴人名譽權
    之不法侵害，至於系爭謾罵雖使上訴人之名譽權受損，然原
    判決命上訴人給付逾5,000元之部分則係過高。經查： 　　
  ㈠按名譽權受侵害，係指個人在社會上享有一般人對其品德、
    聲望或信譽等所加之評價，屬於個人在社會上所受之價值判
    斷，因此名譽有無受損害，應以社會上對其評價是否貶損為
    斷（最高法院90年度台上字第1814號裁判意旨參照），申言
    之，「名譽」權所欲保護者，實乃「個人經營社會群體生活
    之人格評價」，蓋「名譽」為個人在社會上享有一般人對其
    品德、聲望或信譽等所加之評價，屬於個人在社會上所受之
    價值判斷，是所謂「不法侵害他人之名譽權」，當然係指行
    為人以粗鄙之言語、舉動、文字、圖畫等，「侮謾、辱罵他
    人」，且「足以減損或貶抑該他人在社會上客觀存在之人格
    或地位」，如此方有可能構成名譽權之侵害；倘行為人之言
    行舉止，雖傷及被害人之主觀情感，然「無礙其客觀評價」
    ，即就該人社會上客觀存在之人格或地位無妨，則因該人經
    營社會群體生活之人格評價未曾因而遭受貶損，當然不生所
    謂名譽權侵害之問題。再者，涉及侵害他人名譽之言論，尚
    可分為「事實陳述」及「意見表達」兩種，前者有真實與否
    之問題，具可證明性，行為人應先為合理查證，且應以善良
    管理人之注意義務為具體標準，並依事件之特性分別加以考
    量，因行為人之職業、危害之嚴重性、被害法益之輕重、防
    範避免危害之代價、與公共利益之關係、資料來源之可信度
    、查證之難易等，而有所不同；後者乃行為人表示自己之見
    解或立場，屬主觀價值判斷之範疇，無真實與否可言，故行
    為人公開表達個人意見或宣洩個人情感，如未使用偏激不堪
    之言詞，且不涉於人身攻擊，即應認其係善意發表適當評論
    ，不具備違法性，不生名譽權侵害之問題，反面言之，倘若
    行為人之意見表達，已經逾越善意發表言論之範疇，而淪為
    抽象謾罵或情緒性之人身攻擊，甚至是刻意藉由詆毀個人名
    譽之方式為之，並且足以貶損他人在社會上之評價者，則其
    所為言論縱屬意見表達，仍已構成名譽權之不法侵害，而難
    解免侵權行為之賠償責任。
  ㈡承前㈠所述之兩造不爭執事實，上訴人曾先、後於系爭群組
    發表系爭言論。而上訴人雖否認系爭言論就被上訴人構成侵
    權行為之不法侵害，然查：
　⒈上訴人雖稱「被上訴人配偶於109年6月4日、同年月9日，將
    其踢出系爭群組在前（上訴人嗣後又再加入），其方於系爭
    群組發表系爭言論反制於後」（本院卷第91頁），復稱「被
    上訴人擅自在社區出入口做門，其方於系爭群組發表系爭言
    論」（本院卷第127頁），並執系爭群組對話紀錄截圖（原
    審卷第77頁至第81頁、本院卷第103頁至第111頁、第129頁
    至第135頁）、監視錄影畫面光碟（原審卷第221頁、本院卷
    證物袋）等件為證；然此充其量僅止上訴人於群組發文之「
    動機」，核與「侵權行為之成立要件」渺無相關，是判斷系
    爭言論是否該當於侵權行為之不法侵害，原無探究審酌上訴
    人所稱「行為動機」之必要。
　⒉系爭言論兼括「事實陳述（如轉述被上訴人侵吞其所經手之
    公設租金、賭博抽頭、縱火等）」，以及「意見表達（如暗
    損被上訴人乃躲在女人裙底做壞事的窩囊廢等）」。而上訴
    人雖稱其「事實陳述」或「意見表達」俱有所本，然查：
　⑴就涉及「事實陳述」之部分：
　①上訴人雖執新桃花源社區管理委員會郵政存簿儲金簿節本（
    本院卷第23頁）、新桃花源管委會公告（本院卷第25頁至第
    27頁）、基隆市政府108年8月27日基府都宅貳字第10800639
    01號函、基隆市政府110年10月18日基府都使參字第1100247
    917號函（原審卷第119頁至第122頁、第143頁至第144頁、
    第187頁至第190頁、第211頁至第212頁、本院卷第31頁至第
    36頁），宣稱其轉述「被上訴人侵吞公設租金（即系爭言論
    有關『將公設租給賴素鳳當藏庫這筆租金下落不明這涉及貪
    污』等語）」俱有根據，然上訴人亦曾援此事實，就被上訴
    人提出刑事告發，案經臺灣基隆地方檢察署檢察官偵查結果
    ，則認「上訴人之告發事實尚難成立」，乃就被上訴人為不
    起訴之處分確定，此亦有臺灣基隆地方檢察署109年度偵字
    第6232號不起訴處分書、臺灣高等檢察署110年度上聲議字
    第644號處分書（本院卷第37頁至第43頁、第99頁至第102頁
    ）在卷可稽。是上訴人於檢察官業已偵查終結並明確指出「
    其告發事實難以成立」之前提下，猶不斷散播該等「查無實
    證」之「事實陳述」，則其關此陳述當已逾越言論自由之範
    疇，形同帶有主觀惡意之人身攻訐，事甚顯然。
　②上訴人固又提出錄影畫面光碟（原審卷第147頁、第221頁、
    本院卷證物袋)、LINE對話截圖（原審卷第137頁至第142頁
    、第215頁、本院卷第29頁），宣稱其轉述「被上訴人賭博
    抽頭（即系爭言論有關『賭博抽頭』、『就為了賭博怕從這地
    方進去抓』、『很多年前警方放話要抓賭，王黃倆人不想放棄
    這賺錢勾當，怕警方從這裡去抓才做此門』等語）亦有所本
    ，然其所憑恃之錄影或對話，無非「被上訴人與其配偶宣稱
    『下午想打牌』並對上訴人嗆聲『請人來抓』」之言語互動，因
    「打牌」未必涉及「『財物』所有權之得喪變更」，亦非必於
    「公共場所或公眾得出入之場所」行之，尤難散發思維而以
    此逕與「意圖營利，供給賭博場所或聚眾賭博（即俗稱之『
    抽頭營利』）」等量齊觀，則上訴人依此論稱「被上訴人賭
    博抽頭」云云，尤屬上訴人毫無根據之捕風捉影，故上訴人
    「憑空臆想」而為「被上訴人賭博抽頭之事實陳述」，客觀
    上亦屬帶有主觀惡意之人身攻訐，明顯逾越言論自由之保障
    範疇而非可取。
　③上訴人雖又稱其轉述「被上訴人縱火（即系爭言論有關『聽說
    碧珠家被燒他很可疑，該不會也是裙底下男人偷偷摸摸所為
    』等語）」，均係源自於「碧珠本人親口所言」（本院卷第9
    1頁、第125頁），並具狀聲請本院通知「碧珠」到庭以證其
    情（本院卷第113頁），然上訴人辯稱「聽聞轉述」云云縱
    使非虛，上訴人不思查證旋即「人云亦云」，客觀上亦屬可
    責，並適足以突顯上訴人「無限上綱其言論自由，卻蔑視、
    不尊重他人權利、名譽」之可非難性；因上訴人抗辯之聽聞
    轉述，仍已逾越言論自由之保障範疇，故本院縱予通知「碧
    珠」到庭，仍無助於「本件訴訟（即上訴人應否負侵權行為
    損害賠償責任）」之成敗，復徒增本件訴訟時間、勞力與費
    用之虛耗，乃不必要調查之證據，不應准許，爰併此指明。
  ④承前，系爭言論涉及「事實陳述」之部分，或經檢察官偵查
    終結致可認其並「非」真實，或係源自上訴人之捕風捉影、
    人云亦云。因上訴人概未指出其「合理查證」之相關作為，
    亦未舉證以明其究係依憑如何之「合理查證」，方得確信「
    其所陳述之事實為真」，甚至在「檢察官以查無實證而就被
    上訴人為不起訴處分」以後，猶不斷散播該等並「非」真實
    之「事實陳述」，則其所為系爭言論，在在逾越言論自由之
    保障範疇，乃具有主觀惡意之人身攻訐，並已就被上訴人構
    成名譽權之不法侵害，事甚顯然。
　⑵就涉及「意見表達」之部分：
　　國家保障言論自由的理由，不外乎「反映公意強化民主，啟
    迪新知，促進文化、道德、經濟等各方面之發展」（司法院
    大法官會議釋字第364號解釋意旨參照）、「保障意見之自
    由流通，使人民有取得充分資訊及自我實現之機會」（司法
    院大法官會議釋字第414號釋意旨參照），以及「實現自我
    、溝通意見、追求真理及監督各種政治或社會活動之功能得
    以發揮」（司法院大法官會議釋字第509號解釋意旨參照）
    ，藉以確保並維持民主多元社會正常發展。然而上訴人有關
    於「暗損被上訴人乃窩囊廢之意見表達（即系爭言論有關『
    就是只會躲在女人裙底之男是嗎？他叫王文章』之論述）」
    ，要與維持民主多元社會正常發展之法理基礎迥不相牟，乃
    「全然欠缺社會重要性之惡意嘲諷與刻意詆毀」，內容惡劣
    而非可與「善意之表述」等量齊觀，故其當然是具有主觀惡
    意之人身攻擊，並已就被上訴人構成名譽權之不法侵害，此
    尤無可疑。
  ㈢承前㈡㈢所述之兩造不爭執事實，上訴人就被上訴人所為系爭
    謾罵，業已導致被上訴人之名譽權受損；而上訴人於系爭群
    組發表系爭言論，亦已逾越言論自由之保障範疇，乃不法侵
    害被上訴人之名譽權，此亦經本院認定如前。按因故意或過
    失，不法侵害他人之權利者，負損害賠償責任。不法侵害他
    人之身體、健康、名譽、自由、信用、隱私、貞操，或不法
    侵害其他人格法益而情節重大者，被害人雖非財產上之損害
    ，亦得請求賠償相當之金額。民法第184條第1項前段、第19
    5條第1項前段定有明文。而關於慰撫金之多寡，應以被害人
    精神上所受之苦痛為準據，亦應審酌被害人之地位、家況及
    加害人之地位，俾資為審判之依據，故應就兩造之身分、職
    業、教育程度、財產及經濟狀況，用以判斷非財產上損害之
    慰撫金數額（最高法院51年度台上字第223號判例意旨、86
    年度台上字第511號判決意旨參照）；蓋慰藉金係以精神上
    所受無形之痛苦為準，非如財產損失之有價額可以計算，究
    竟如何始認為相當，自應審酌被害人及加害人之地位、家況
    、並被害人所受痛苦之程度、與其他一切情事，定其數額。
    本院審酌兩造年齡、學歷、經歷、財力、資力，兼衡量上訴
    人之行為手法，無限上綱一己之言論自由，蔑視、不尊重他
    人之權利與名譽，以及上訴人所為系爭言論與系爭謾罵，就
    被上訴人名譽權造成侵害之程度等一切情狀，認原審衡酌被
    上訴人所蒙受之非財產上損害，應以精神慰撫金30,000元而
    予賠償，尚屬相當並且適法，從而，上訴人主張「原判決命
    其給付逾5,000元之部分尚屬過高」云云，亦乏理由而不足
    取。
五、綜上，原審判命上訴人給付被上訴人30,000元暨其法定遲延
    利息，核無違誤；上訴人猶執前詞，就原審判命給付「逾5,
    000元」之部分，提起上訴，求予廢棄改判，為無理由，應
    予駁回。
六、本件事證已臻明確，兩造其餘攻擊防禦方法及訴訟資料，經
    本院斟酌後，認均不足以影響本判決結果，爰不予逐一論述
    ，併此敘明。
七、據上論結，本件上訴為無理由，依民事訴訟法第436條之1第
    3項、第449條第1項、第78條，判決如主文。
中　　華　　民　　國　　111 　年　　9 　　月　　5 　　日
                   民事庭審判長法  官   黃梅淑   
                               法  官   周裕暐
                               法  官   王慧惠
以上正本係照原本作成。　　　　　　　　　　　　　　　 
本件判決不得上訴。　　
中　　華　　民　　國　　111 　年　　9 　　月　　5 　　日
                               書記官   姚安儒